智慧財產及商業法院行政判決  
109年度行專訴字第60號
民國110年8月5日辯論終結
原      告  基利科學股份有限公司（GILEAD SCIENCES, INC.)




代  表  人  Mary J. Edwards, Sr.（董事）

訴訟代理人  張哲倫律師 
            湯舒涵律師  
            劉君怡專利師                              
被      告  經濟部智慧財產局


代  表  人  洪淑敏（局長）住同上
訴訟代理人  簡正芳                                     

            吳祖漢              
參  加  人  貽康藥業股份有限公司


代  表  人  施教民（董事長）

訴訟代理人  翁雅欣律師  
            陳豫宛專利師                                

上列當事人間因發明專利舉發事件，原告不服經濟部中華民國10
9年10月28日經訴字第10906309920號訴願決定，提起行政訴訟，
並經本院裁定命參加人獨立參加本件被告之訴訟。本院判決如下
︰
　　主  文
原告之訴駁回。
訴訟費用由原告負擔。
    事實及理由
一、事實概要：原告前於民國93年1月13日以「用於組合式抗病
    毒療法之組成物與方法」向被告申請發明專利（申請專利範
    圍共41項），並聲明以西元2003年1月14日申請之美國第60/
    440246號專利案主張優先權，經被告編為第93100813號審查
    ，於100年10月12日准予專利，並發給發明第I355270號專利
    證書。嗣參加人以該專利有違核准時專利法第22條第4項、
    第26條第2項及第3項之規定，於107年8月14日對之提起舉發
    。原告陸續於107年11月5日、108年10月7日及108年11月18
    日提出專利申請專利範圍更正本，參加人則於109年1月3日
    提出舉發人表示意見書，主張更正後專利仍有違核准時專利
    法第22條第4項之規定。案經被告審查，認前揭108年11月18
    日申請專利範圍更正本符合規定，依該更正本審查，並以10
    9年5月14日（109）智專三（四）01027字第10920454420號
    專利舉發審定書為「108年11月8日之更正事項，准予更正」
    、「請求項1、3至6、14至16、18至23、26至32、37至39舉
    發成立，應予撤銷」、「請求項2、7至13、17、24至25、33
    至36、40至41舉發駁回」之處分(就准予更正部分當事人未
    聲明不服並經被告公告，本件自應以更正後之內容為審理，
    以下就更正後專利稱為系爭專利)。原告不服前揭舉發成立
    部分之處分，提起訴願，經經濟部以109年10月28日經訴字
    第10906309920號決定駁回，原告即向本院提起行政訴訟。
    本院因認本件訴訟之結果，倘認訴願決定及原處分舉發成立
    部分應予撤銷，參加人之權利或法律上利益將受損害，爰依
    職權裁定命其獨立參加本件被告之訴訟。
二、原告主張略以：
  ㈠系爭專利之藥學組成物含有天諾弗維二異丙氧基羰氧甲酯之
    富馬酸鹽（下稱TDF）及安取塔賓（下稱FTC）。TDF及FTC具
    有低pKa值而容易水解，其等固有之pH依賴性安定性相互牴
    觸，一起調配時容易產生降解，該技術領域具有通常知識者
    不會預期能成功將兩者組合製備為共調配物。證據2僅揭示T
    DF及FTC共調配物的開發計畫，並未揭示系爭專利藥學組成
    物的製造方法。證據3所揭示之藥物配對係各自以分開之藥
    丸組合使用，證據4所揭示「與其他抗反轉錄病毒藥劑組合
    使用」亦僅關於共同投藥，均非共調配物。證據5、6僅關於
    單一活性成分TDF或FTC之有效劑量，證據7係關於藥學組成
    物中可使用之非活性成分，與系爭專利之共調配物完全無關
    。以上證據之組合不足以證明系爭專利不具進步性。系爭專
    利說明書已揭示TDF與FTC組合後具有不可預期之加乘功效，
    且系爭專利申請前，市面上並無可用於愛滋病毒暴露前預防
    性投藥之病毒治劑，系爭專利藥品係自2012年至2019年來唯
    一用於愛滋病毒暴露前預防性投藥，在全球市場具有獨占地
    位，具商業上成功，因此本件具有肯定進步性之輔助因素存
    在，系爭專利自具進步性。
　㈡並聲明：原處分關於「請求項1、3至6、14至16、18至23、26
    至32、37至39舉發成立，應予撤銷」部份及訴願決定均撤銷
    。　　
三、被告答辯略以：
　㈠原告所提證據未揭示實際製備TDF及FTC之藥學組成物確實會
    有降解問題，系爭專利說明書並未揭示任何提升安定性的手
    段。低pKa值與其形成複方之藥物組合物與否無關聯性。證
    據2至6均為關於治療HIV之藥物的實施內容，具有技術領域
    關聯性，證據2、3已提示TDF及FTC共調配物之動機，證據4
    至6已提示TDF及FTC之劑量，證據7揭示製劑的製備，除原料
    藥外，還必須加入一些藥物輔助，是以發明所屬技術領域中
    具有通常知識者可輕易組合並完成系爭專利所請之共調配物
    ，上開證據之組合足以證明系爭專利所請發明不具進步性。
    系爭專利說明書未記載任何進行藥理試驗之方法，故原告於
    申請日（優先權日）後所提供之資料無法佐證系爭專利在提
    出申請時即已確認包含TDF與FTC的藥學組成物具有加乘功效
    。至於商業上成功僅為進步性的輔助判斷因素，並非唯一因
    素，原告所提證據亦無法證明該商業上成功乃基於系爭專利
    發明所直接導致。
　㈡並聲明：駁回原告之訴。　
四、參加人除援引被告答辯外，另補充略以：
　㈠就製藥領域之通常知識者而言，最困難的是要決定選用哪種
    藥物形成藥學組成物，但證據2已經清楚建議採用TDF與FTC
    形成共調配物，甚且證據2揭示兩成分高度相容性，可形成
    一天一次之藥錠。選定藥物後，其次為確認組合物中的藥物
    劑量，證據3、4也揭示了TDF能與其他藥物併用，證據5、6
    分別揭示了TDF與FTC可與其他藥物併用及其劑量。最後如何
    製為醫學組成物，為技藝人士的基本門檻，可依其通常知識
    完成。因此技藝人士依上述證據可經由例行性實驗獲得系爭
    專利之醫學組成物。系爭專利說明書未提供藥理試驗之方法
    及測試數據，無法證明具有不可預期之功效，另系爭專利產
    品在市場上所達成的銷售金額隱含產業環境及藥價調動技巧
    之因素，原告所謂商業上成功並非系爭專利所請發明直接達
    成，自無法認定具有肯定進步性之輔助因素存在。
　㈡並聲明：駁回原告之訴。　　
五、本院得心證之理由：　　　　
　㈠按「發明專利權得提起舉發之情事，依其核准審定時之規定
    。」現行專利法第71條第3 項本文定有明文。查系爭專利申
    請日為93年1月13日，經被告審查後於100年10月12日准予專
    利等情，有系爭專利申請書及核准審定書附卷可參（見申請
    卷第64、162頁），是系爭專利有無撤銷之原因，應以核准
    審定時之99年8 月25日修正公布、同年9 月12日施行之專利
    法為斷。次按利用自然法則之技術思想之創作，且可供產業
    上利用者，得依法申請取得發明專利，核准時專利法第21條
    、第22條第1 項前段定有明文，但發明如為「為其所屬技術
    領域中具有通常知識者依申請前之先前技術所能輕易完成時
    」，仍不得取得發明專利，同法第22條第4 項亦有規定。是
    本件爭點為：⒈證據2至6之組合是否足以證明系爭專利請求
    項1、3至6、14至16、23、26至32、37至39不具進步性？⒉證
    據2至7之組合是否足以證明系爭專利請求項18至22不具進步
    性？
　㈡系爭專利之內容：
　　本件發明係關於由[2-(6-胺基-嘌呤-9-基)-1-甲基-乙氧甲
    基]-膦酸．二異丙氧基羰氧甲酯[天諾弗維二異丙氧基羰氧甲
    酯(tenofovir disoproxil)之富馬酸鹽(簡稱TDF)；維里得(
    Viread®)]與(2R，5S，順)-4-胺基-5-氟-1-(2-羥甲基-1,3-
    噁噻烷-5-基)-(1H)-嘧啶-2-酮[安取塔賓(emtricitabine)
    ，安崔瓦(Emtriva)TM，(-)-順FTC)、及彼等之生理功能衍
    生物所組成的治療組合。此組合可用於治療HIV感染，包括H
    IV突變株的感染，該HIV突變株對核苷抑制劑及/或非核苷抑
    制劑具有抗性。本發明也關於由天諾弗維二異丙氧基羰氧甲
    酯之富馬酸鹽與安取塔賓(簡稱FTC)、及彼等之生理功能衍
    生物所組成之上述組合的藥學組成物及配方，以及使用這些
    組成物與配方之治療方法（見申請卷第203頁）。　
　㈢舉發證據之說明：證據2為2002年12月5日於BioWorld公開之
    「Gilead, Triangle Plan Merger: $464M Deal Paris HIV
     Drugs」新聞報導文獻（見舉發卷第91至92頁）；證據3為2
    002年9月11日於HIV i-base公開之「The role of tenofovi
    r in antiretroviral-naive patients」會議論文（見舉發
    卷第90頁）；證據4為2002年8月6日Clinical Therapeutics
    公開之「Tenofovir Disoproxil Fumarate：A Nucleotide 
    Reverse Transcriptase Inhibitor for the Treatment of
     HIV Infection」期刊文獻（1515-1548頁）（見舉發卷第7
    3至89頁）；證據5為2002年9月25日公開之Viread Patient 
    Information Leadflet（見舉發卷第62至72頁）；證據6為2
    001年Antiviral Therapy第6卷「Antiretroviral activity
     of emtricitabine, a potent nucleoside reverse trans
    criptase inhibitor」期刊文獻（第83-88頁）（見舉發卷
    第59至61頁）；證據7為1993年3月四川科學技術出版社所出
    版「藥劑輔料大全」教科書文獻，封面、首頁、版權頁及第
    1、2、80-83、516-518、627、715-716、742-746、805-807
    頁（見舉發卷第47至58頁），上開證據之公開日均早於系爭
    專利優先權日(2003年1月14日)，可為系爭專利相關之先前
    技術。
　㈣證據2至6之組合足以證明系爭專利請求項1、3至6、14至16、
    23、26至32、37至39不具進步性：
　⒈系爭專利請求項1：
　⑴系爭專利請求項1係關於一種用於治療或預防經感染動物之HI
    V感染症狀或效應之藥學組成物(以下稱技術特徵1A)，其含
    有〔2-（6-胺基-嘌呤-9-基）-1-甲基-乙氧甲基〕-膦酸．二異
    丙氧基羰氧甲酯之富馬酸鹽（天諾弗維二異丙氧基羰氧甲酯
    （tenofovir disoproxil）之富馬酸鹽；英文簡稱TDF）(以
    下稱技術特徵1B)；及（2R，5S，順）-4-胺基-5-氟-1-（2-
    羥甲基-1,3-噁噻烷-5-基）-（1H）-嘧啶-2-酮（安取塔賓
    ，emtricitabine；英文簡稱FTC）(以下稱技術特徵1C)；其
    中該天諾弗維二異丙氧基羰氧甲酯之富馬酸鹽與安取塔賓之
    比例，為約1：50至約50：1之重量比(以下稱技術特徵1D)，
    且其中該藥學組成物係呈錠劑形式(以下稱技術特徵1E)。
　⑵證據2揭示基利(Gilead)公司總裁兼首席執行官John Martin
    及研發副總裁Norbert Bischofberger皆表示Coviracil及Vi
    read（即FTC及TDF）可組合製備共配製劑(對應於技術特徵1
    C、1B與1A)；John Martin表示這些藥物（即FTC及TDF）沒
    有重疊的耐藥突變性、具有高度相容性，此結果可使第一組
    產品為一藥丸劑型，且為每日服用一次；Norbert Bischofb
    erger表示這兩種成分的物理化學性質，預期不會有任何太
    大的挑戰，並已經有研究在試驗將Coviracil及Viread之組
    合用於HIV的事實，且僅需再以CMC(chemistry,manufacturi
    ng and control package)與生物相等性(bioequivalence)
    試驗研究等示明共配製錠(co-formulated tablet；對應於
    技術特徵1E)可使人對各個成分的接觸程度(exposure)相同
    ，而這並不費工，生物相等性試驗研究大概僅需4周左右等
    語（見舉發卷第91至92頁、本院卷一第423至425頁）。由此
    可知，證據2與系爭專利請求項1主要之差異僅在於證據2未
    明確揭示該請求項所界定關於TDF與FTC之組成比例(即技術
    特徵1D)。惟查，證據2已明確揭示可將TDF與FTC等進行CMC
    資料包、生物相等性試驗以製備錠劑，且調整醫藥組成物之
    組成比例，以適度提升藥劑療效係熟悉該項技術者能依實務
    需求而進行之簡單設計變更，而系爭專利之相關文件(如說
    明書等)並未有證據(如實施例與比較例等)合理證明該等差
    異達成無法預期之對照功效，故系爭專利請求項1之發明係
    熟習該項技術者基於證據2之技術內容經簡單試驗(如組成比
    例最佳化等)而能完成並可合理預期其功效者，因此，證據2
    應足以證明該請求項不具進步性。
　⑶再者，證據3揭示實務研究傾向於將3TC（EPIVIR或拉美芙錠
    ，即前述FTC之類似藥物）與天諾弗維形成配對，以作為替
    代核苷配對的初始組合，該組合可使1錠劑中同時具有二種
    藥物之優點，且每天只需服用1次；該證據3並評估TDF能與
    其他可治療HIV之藥物組合為共配物，如將Viread（即TDF）
    及拉美芙錠（lamivudine，3TC）/或伊法委仁（Efavirenz
    ）組合之藥物配方，其中伊法委仁為非核苷逆轉錄酶抑制劑
    （NNRTI）（見舉發卷第90頁、本院卷一第427頁）。證據4
    揭示核苷逆轉錄酶抑制劑（NRTI）及非核苷逆轉錄酶抑制劑
    （NNRTI）、或核苷逆轉錄酶抑制劑（NRTI）及蛋白酶抑制
    劑（PI）併用，顯示有能力明顯且持續地抑制病毒複製，因
    此能減少死亡率及增加HIV病人的存活率（見舉發卷第73至8
    9頁、本院卷一第429至431頁）。證據5為Viread產品說明仿
    單，揭示Viread為TDF 300mg之錠劑（見舉發卷第62至72頁
    、本院卷一第433至436頁）。證據6揭示早期臨床試驗結果
    顯示，每日服用1次FTC的配方下有利於安全性及藥物動力學
    ，且有顯著地抗病毒活性；FTC於作為抗-HIV配方的組合藥
    物，其劑量可為每日25mg、100mg或200mg，其中200mg具有
    較大的活性（見舉發卷第59至61頁、本院卷一第437至438頁
    ）。證據2至6均屬HIV治療之相關技術領域，且均涉及提升
    藥劑效能之共通問題，證據5與證據6更教示TDF、FTC個別單
    一成分製劑之劑量，是熟悉該項技術者當會有動機將證據3
    至6之技術內容應用於證據2之方法，並經簡單試驗(如以前
    述劑量進行組成比例最佳化之試驗等)而輕易完成系争專利
    請求項1發明之整體，故證據2至6之組合亦足以證明系爭專
    利請求項1不具進步性。
　⒉系爭專利請求項3至6、14至16、23、26至32：
　⑴系爭專利請求項3係依附於請求項1之附屬請求項，其進一步
    界定「其含有約300毫克之天諾弗維二異丙氧基羰氧甲酯之
    富馬酸鹽及約200毫克之安取塔賓。」之技術特徵；系爭專
    利請求項4係依附於請求項1之附屬請求項，其進一步界定「
    其中該天諾弗維二異丙氧基羰氧甲酯之富馬酸鹽與安取塔賓
    之比例，為約1：10至約10：1之重量比。」之技術特徵；系
    爭專利請求項5係依附於請求項1之附屬請求項，其進一步界
    定「其中該天諾弗維二異丙氧基羰氧甲酯之富馬酸鹽與安取
    塔賓之含量，分別為每單位劑型約1毫克至約1000毫克。」
    之技術特徵；系爭專利請求項6係依附於請求項1之附屬請求
    項，其進一步界定「其中該天諾弗維二異丙氧基羰氧甲酯之
    富馬酸鹽與安取塔賓之含量，分別為每單位劑型約100毫克
    至約300毫克。」之技術特徵。查系爭專利前述請求項進一
    步界定之技術特徵僅係TDF與FTC之較佳組成劑量或比例，而
    該等技術特徵係熟悉該項技術者為提升藥劑療效而嘗試之簡
    單變更，已如前述，且系爭專利之相關文件(如說明書等)並
    未有證據佐證其發明已達成無法預期之對照功效，故系爭專
    利前述請求項之發明係熟習該項技術者基於證據2至6之技術
    內容經簡單試驗(如組成比例最佳化等)而能完成並可合理預
    期其功效者，因此，證據2至6亦應足以證明系爭專利請求項
    3至6不具進步性。
　⑵系爭專利請求項14係依附於請求項1之附屬請求項，其進一步
    界定「其中該動物是人。」之技術特徵。如前所述，證據2
    至6之組合足以證明系爭專利請求項1不具進步性，又證據6
    揭示早期(人體)臨床試驗結果顯示，每日服用1次FTC的配方
    下有利於安全性及藥物動力學，且有顯著地抗病毒活性，而
    將臨床試驗之成果應用於人類疾病之治療，亦係熟習該項技
    術者從事藥物研發之主要動機。因此，證據6已實質隱含請
    求項14進一步界定之附屬技術特徴，是系爭專利該請求項之
    發明係熟習該項技術者依證據2至6所揭示技術內容經簡單設
    計變更(如調整藥物適用對象等)而能輕易完成，因此，證據
    2至6之組合當足以證明系爭專利請求項14不具進步性。
　⑶系爭專利請求項15係依附於請求項1之附屬請求項，其進一步
    界定「其中該組成物進一步含有第三種抗病毒劑。」之技術
    特徵；系爭專利請求項16係依附於請求項15之附屬請求項，
    其進一步界定「其中該第三種抗病毒劑係選自蛋白酶抑制劑
    （PI）、核苷逆轉錄酶抑制劑（NRTI）、非核苷逆轉錄酶抑
    制劑（NNRTI）、及整合酶（integrase）抑制劑。」之技術
    特徵。如前所述，證據2至6之組合足以證明系爭專利請求項
    1不具進步性，又證據4已揭示核苷逆轉錄酶抑制劑（NRTI）
    及非核苷逆轉錄酶抑制劑（NNRTI）、或核苷逆轉錄酶抑制
    劑（NRTI）及蛋白酶抑制劑（PI）併用，顯示有能力明顯且
    持續地抑制病毒複製，因此能減少死亡率及增加HIV病人的
    存活率，況將抗病毒劑(即前述之抑制劑等)併用於HIV疾病
    之治療，亦係熟習該項技術者會提升療效而會進行之簡單變
    更，故證據4已實質隱含請求項15、16進一步界定之附屬技
    術特徴，系爭專利該請求項之發明係熟習該項技術者依證據
    2至6所揭示技術內容經簡單設計變更(如併用特定抑制劑等)
    而能輕易完成，因此，證據2至6之組合當足以證明系爭專利
    請求項15或16不具進步性。
　⑷系爭專利請求項23係依附於請求項1之附屬請求項，其進一步
    界定「其適用於經口投服。」之技術特徵。如前所述，證據
    2至6之組合足以證明系爭專利請求項1不具進步性，又證據5
    已揭示Viread為錠劑，此即用於口服，況將藥物製備成口服
    等不同劑型乃該發明所屬技術領域之慣用手段，故證據5已
    實質隱含請求項23進一步界定之附屬技術特徴，系爭專利該
    請求項之發明係熟習該項技術者依證據2至6所揭示技術內容
    經簡單設計變更(如調整投藥方式等)，因此，證據2至6之組
    合當足以證明系爭專利請求項23不具進步性。
　⑸系爭專利請求項26係依附於請求項16之附屬請求項，其進一
    步界定「其中該第三種抗病毒劑是NNRTI或PI。」之技術特
    徵；系爭專利請求項27係依附於請求項26之附屬請求項，其
    進一步界定「其中該第三種抗病毒劑是PI。」之技術特徵；
    系爭專利請求項28係依附於請求項26之附屬請求項，其進一
    步界定「其中該第三種抗病毒劑是NNRTI。」之技術特徵。
    如前所述，證據2至6之組合足以證明系爭專利請求項16不具
    進步性，又證據4已揭示核苷逆轉錄酶抑制劑（NRTI）及非
    核苷逆轉錄酶抑制劑（NNRTI）、或核苷逆轉錄酶抑制劑（N
    RTI）及蛋白酶抑制劑（PI）併用，顯示有能明顯且持續地
    抑制病毒複製，因此能減少死亡率及增加HIV病人的存活率
    ，而將抗病毒劑(即前述之抑制劑等)併用於HIV疾病之治療
    ，亦係熟習該項技術者會提升療效而會進行之簡單變更，故
    證據4已實質隱含請求項26至28進一步界定之附屬技術特徴
    ，系爭專利該請求項之發明係熟習該項技術者依證據2至6所
    揭示技術內容經簡單設計變更(如如併用特定抑制劑等)而能
    輕易完成，因此，證據2至6之組合足以證明系爭專利請求項
    26至28不具進步性。
　⑹系爭專利請求項29係依附於請求項16之附屬請求項，其進一
    步界定「其中該第三種抗病毒劑係選自雷亞塔（Reyataz）
    、卡雷崔（Kaletra）及舍提瓦（Sustiva）」之技術特徵；
    系爭專利請求項30係依附於請求項29之附屬請求項，其進一
    步界定「其含有天諾弗維二異丙氧基羰氧甲酯之富馬酸鹽、
    安取塔賓及雷亞塔（Reyataz）。」之技術特徵；系爭專利
    請求項31係依附於請求項29之附屬請求項，其進一步界定「
    其含有天諾弗維二異丙氧基羰氧甲酯之富馬酸鹽、安取塔賓
    及卡雷崔（Kaletra）。」之技術特徵；系爭專利請求項32
    係依附於請求項29之附屬請求項，其進一步界定「其含有天
    諾弗維二異丙氧基羰氧甲酯之富馬酸鹽、安取塔賓及舍提瓦
    （Sustiva）。」之技術特徵。如前所述，證據2至6之組合
    足以證明系爭專利請求項16不具進步性，又證據3已揭示將V
    iread、伊法委仁（Sustiva）及拉美芙錠（EPIVIR或3TC）
    進行組合之藥物配方，其中，伊法委仁（Sustiva）等即屬
    非核苷逆轉錄酶抑制劑（NNRTI），況將抗病毒劑(即前述之
    抑制劑等)併用於HIV疾病之治療，亦係熟習該項技術者會提
    升療效而會進行之簡單變更，故證據3已實質隱含請求項29
    至32進一步界定之附屬技術特徴，系爭專利該請求項之發明
    係熟習該項技術者依證據2至6所揭示技術內容經簡單設計變
    更(如併用特定抑制劑等)而能輕易完成，因此，證據2至6之
    組合足以證明系爭專利請求項29至32不具進步性。
　⒊系爭專利請求項37至39：
　⑴系爭專利請求項37係一種用於治療或預防經感染動物之HIV感
    染症狀或效應之病患用套組，其技術特徵在於含有TDF及FTC
    一起配製而得的錠劑；以及資料說明仿單，該仿單含有針對
    TDF與FTC一起組合使用之指示；其中該TDF與FTC之比例，為
    約1：50至約50：1之重量比。依前開所述證據2至6之教示，
    熟悉該項技術者自有合理動機，將有效劑量為300mg的TDF與
    有效劑量為每日25、100或200mg的FTC組合合併為一藥學組
    成物而輕易完成請求項37所請之套組，故證據2至6之組合足
    以證明請求項37不具進步性。
　⑵系爭專利請求項38係依附於請求項37之附屬請求項，其進一
    步界定「其包括100至1000毫克之天諾弗維二異丙氧基羰氧
    甲酯之富馬酸鹽與100至1000毫克之安取塔賓。」之技術特
    徵；系爭專利請求項39係依附於請求項38之附屬請求項，其
    進一步界定「其包括300毫克之天諾弗維二異丙氧基羰氧甲
    酯之富馬酸鹽與200毫克安取塔賓。」之技術特徵。查系爭
    專利前述請求項進一步界定之技術特徵僅係TDF與FTC之較佳
    組成劑量或比例，而該等技術特徵係熟悉該項技術者為提升
    藥劑療效而嘗試之簡單變更，且系爭專利之相關文件(如說
    明書等)並未有證據佐證其發明已達成無法預期之對照功效
    ，故系爭專利前述請求項之發明係熟習該項技術者基於證據
    2至6之技術內容經簡單試驗(如組成比例最佳化等)而能完成
    並可合理預期其功效者，因此，證據2至6亦應足以證明系爭
    專利請求項38、39不具進步性。
　⒋綜上所述，系爭專利上開請求項乃發明係所屬技術領域中具
    通常知識者依證據2至6之技術內容而能輕易完成，故證據2
    至6之組合足以證明系爭專利請求項1、3至6、14至16、23、
    26至32、37至39不具進步。　
　㈤證據2至7之組合足以證明系爭專利請求項18至22不具進步性
    ：
　⒈系爭專利請求項18：
　⑴系爭專利請求項18係依附於請求項1之附屬請求項，其進一步
    界定「其中該組合物進一步含有藥學上可接受之滑動劑」之
    技術特徵。
　⑵證據7揭示在藥學組成物中添加滑動劑為慣用之技術手段，該
    滑動劑包含二氧化矽、硬脂酸金屬鹽類及滑石粉。如前所述
    ，證據2至6之組合足以證明系爭專利請求項1不具進步性，
    而證據7已揭示藥物製劑的製備，除原料藥（主藥）外，還
    必須加入一些有助於藥劑成型、穩定、增溶、助溶、緩釋等
    不同功能和作用的各種藥劑助劑，而在藥學組成物中添加滑
    動劑為慣用之技術手段，該滑動劑包含二氧化矽、硬脂酸金
    屬鹽類及滑石粉等，於藥劑組成物中添加滑動劑，亦係熟習
    該項技術者會提升藥劑性質(如滑動性等)而會進行之簡單變
    更。證據2至6與證據7均屬藥劑製作之相關技術領域，均涉
    及提升藥劑效能之共通問題，且證據7已實質揭示請求項18
    進一步界定之附屬技術特徴，是系爭專利該請求項之發明係
    熟習該項技術者依證據2至7所揭示技術內容經簡單設計變更
    (如調整添加劑成分等)而能輕易完成的，因此，證據2至7之
    組合當足以證明系爭專利請求項18不具進步性。
　⒉系爭專利請求項19至22不具進步性：
　⑴系爭專利請求項19係依附於請求項18之附屬請求項，其進一
    步界定「其中該滑動劑係選自二氧化矽、粉狀纖維素、微晶
    纖維素、硬脂酸金屬鹽類、鋁矽酸鈉、苯甲酸鈉、碳酸鈣、
    矽酸鈣、玉米澱粉、碳酸鎂、無石綿之滑石、史提羅維（st
    earowetC）、澱粉、澱粉1500、十二烷基硫酸鎂、氧化鎂、
    及其組合。」之技術特徵；系爭專利請求項20係依附於請求
    項19之附屬請求項，其進一步界定「其中該硬脂酸金屬鹽類
    係選自硬脂酸鈣、硬脂酸鎂、硬脂酸鋅及其組合。」之技術
    特徵。
　⑵系爭專利請求項21係依附於請求項1之附屬請求項，其進一步
    界定「其進一步含有一種或一種以上之藥學上可接受的載劑
    或賦型劑。」之技術特徵；系爭專利請求項22係依附於請求
    項21之附屬請求項，其進一步界定「其中該藥學上可接受的
    載劑或賦型劑係選自預先膠凝之澱粉、羰甲基纖維素（cros
    carmellose）鈉、吡咯烷酮（povidone）、乳糖一水合物、
    微晶纖維素、硬脂酸鎂、及彼等之組合。」之技術特徵。
　⑶查系爭專利前述請求項進一步界定之技術特徵僅係添加劑之
    較佳成分，而如前述，該等技術特徵係熟悉該項技術者為提
    升藥劑性質而嘗試之簡單變更，且系爭專利之相關文件(如
    說明書等)並未有證據佐證其發明已達成無法預期之對照功
    效，故系爭專利前述請求項之發明係熟習該項技術者基於證
    據2至7之技術內容經簡單試驗(如成分組成最佳化試驗等)而
    能完成並可合理預期其功效者，因此，證據2至7亦應足以證
    明系爭專利請求項19至22不具進步性。
㈥原告雖稱：證據2所揭示之TDF與FTC共調配物(co-formulation)
  係前述成分之組合(combination)，與系爭專利請求項所界定
  由前述成分形成錠劑之組成物(composition)有所不同；證據2
  僅揭示藥物開發計畫，並未提及任何技術内容例示實際製得該
  共調配物；TDF及FTC具有相當低之pKa值容易水解，且TDF於pH
  7~8最不安定，而FTC於pH7.2最安定，兩者個別固有之pH依賴
  性及安定性相互牴觸，熟悉該項技術者不會有動機將TDF及FTC
  製成單一錠劑；參加人曲解系爭專利所界定者為分開的劑型而
  非單一錠劑，且曲解原證5揭示FTC在較低pH值下仍屬安定云云
  。惟查：
　⒈證據2已明確揭示前述共配製物之組合可製作成單一錠劑「de
    veloping a co-formulation…This could result in the f
    irst combination product as one pill…」(見舉發卷第91
    頁)，應無原告所稱該證據未揭示可由前述成分形成單一錠
    劑相關技術內容之情事，況證據2已明確揭示FTC與TDF沒有
    重疊的耐藥突變性、具有高度相容性而可製備成共配物，熟
    悉該項技術者為提升該共配物之使用效能(如服用便利性等)
    ，亦當會有動機嘗試將該等成分製作成單一錠劑(即符合原
    告所稱組成物之定義)並經簡單試驗(如成分組成之最佳化試
    驗等)而完成如系爭專利請求項所界定之發明，是原告上開
    主張並不足採。
　⒉再者，證據2已教示僅需再以CMC、生物相等性試驗研究明示
    共配製錠可使人對各個成分的接觸程度(exposure)相同，而
    生物相等性試驗研究大概只需4周左右並不費工，且證據3至
    6亦揭示該等成分於製成藥劑時可使用之劑量或組成等技術
    內容；熟習該項技術者為提升HIV藥劑之整體性質(如療效、
    使用便利性等)，當會將證據3至6所揭示之技術內容(如劑量
    、組成等)，應用於證據2所教示者並經簡單試驗(如成分組
    成、使用條件之最佳化等)而輕易完成具有TDF、FTC等成分
    之藥劑組成物，此乃該相關技術領域之普通技能，更難謂該
    等證據之組合不足以證明系爭專利前述請求項具有進步性。
　⒊此外，原證4即系爭專利說明書第29頁第10至13行所引文獻，
    僅揭示TDF於pH值7~8時所測得降解常數較大(見本院卷一第1
    69至172頁、卷二第27頁)，故於該pH值域時相對於其他值域
    而言較不安定，但此並不表示TDF與(其他成分如)FTC混合時
    於該pH值域必然會有過量降解而導致不具製作藥劑之安定性
    的情事；同理，原證5即「EMA scientific discussion for
     Emtriva®」亦僅揭示FTC於pH值7.2值比較安定（見本院卷
    一第176頁、卷二第29頁），但非表示該成分(與TDF混合後)
    於其他pH值域皆必然會產生過量降解而導致不具製作藥劑之
    安定性，故尚難僅因TDF、FTC等成分之pKa值的高低或不易
    水解pH值的值域未重疊即認定該等成分混合後必然不相容而
    無法製得單一錠劑。況藥劑組成物之安定與否，須考量組成
    成分相容性、耐藥突變性、加工適性、pH值…等眾多因素，
    亦即藥劑之成分間縱有某一因素(如pH值)層面有些微衝突，
    熟悉該項技術者當會調整其他因素而適度緩和該某一因素的
    影響，並進而獲致合理安定性之組成物，證據2既已揭示FTC
    及TDF沒有重疊的耐藥突變性、具有高度相容性，可作為每
    日一次的藥丸劑型產品，而安定性測試亦係藥劑申請查驗登
    記或上市許可之必要項目，熟悉該項技術者為將該藥劑組成
    物付諸實施，當會綜合考量前述影響因素，並經簡單試驗(
    如成分、組成、比例、pH值等之最佳化試驗)而輕易完成如
    系爭專利所界定之發明。
　⒋至參加人無論是否有原告所稱之誤解，然因系爭專利之組成
    物具體界定「該藥學組成物係呈錠劑形式」，且原證5並不
    能佐證FTC (與TDF混合後)於其他pH值域皆必然會不相容而
    導致不具製作藥劑之安定性，證據2至6之組合可證明系爭專
    利前開請求項不具進步性，已如前述，是原告此部分主張仍
    難證明系爭專利具進步性。
　㈦原告又稱：自1981年迄系爭專利申請之2004年間沒有任何文
    獻提及將TDF與FTC製成共配製劑，顯見系爭專利具有進步性
    ；證據3至6所揭示者均為單一活性成分之藥劑，並未建議將
    TDF與另一反轉錄病毒藥劑共同調配為單一藥學組成物，故
    熟悉該項技術者不會有動機將TDF、FTC等成分製成單一錠劑
    云云。然證據2(2002年)已揭示可將TDF與FTC共配製成單一
    錠劑，應非如原告所指稱迄系爭專利申請時完全無先前技術
    揭示該技術內容；證據3已揭示實務研究傾於將3TC與天諾弗
    維形成配對，以作為替代核苷配對的初始組合，該組合可使
    1錠劑中同時具有二種藥物之優點，且每天只需服用1次，並
    評估TDF能與其他可治療HIV之藥物組合為共配物等技術內容
    ，難謂證據3至6皆僅包含單一成分藥劑之技術內容，況證據
    2已教示僅需再進行共配製錠之CMC、生物相等性試驗研究等
    程序，而證據3至6亦揭示該等成分於製成藥劑時可使用之劑
    量或組成等技術內容，是系爭專利自不具進步性。
　㈧原告復稱：系爭專利克服習知TDF與FTC共配製劑安定性或降
    解之問題，且系爭專利說明書已揭示系爭專利具有加乘之抗
    病毒功效，另原告於舉發階段所提TDF及FTC共調配物對HIV-
    1之野牛型及突變株皆展現出人意料之強烈相乘活性，故系
    爭專利之發明應具備無法預期之功效云云。然查：　
　⒈無法預期的功效包含產生新的性質或在數量上的顯著變化，
    若申請專利之發明對照先前技術具有無法預期的功效，而其
    係請求項中界定該發明之技術特徵所導致時，該無法預期的
    功效得佐證該發明並非能輕易完成。觀諸系爭專利說明書或
    原告所提證據至多僅得證明TDF或FTC於某些pH值之環境較不
    安定、系爭專利之發明的藥劑具有可容許之安定性與合理加
    工適性等功效，惟同前述之理，該等資料尚難證明熟悉該項
    技術者會認為TDF與FTC等成分必然會因安定性或降解而無法
    形成組合物，遑論逕認該組合物之安定性為無法預期，況就
    該安定性等功效關於質的變化而言，證據2已揭示TDF、FTC
    等成分具有良好耐藥突變性、高度相容性，且可再進一步進
    行其等共配製錠之相關試驗程序，預期應無任何太大挑戰，
    故該藥劑前述功效難謂有質變而係熟悉該項技術者無法預期
    的；而該等功效關於量的變化而言，原告所提證據未充分證
    明熟習該項技術者關於該等功效數量等級之一般期望值等數
    據，尚難據該等資料之內容而確認系爭專利之藥劑在該等功
    效之量值的變化上，確已達成較熟悉該項技術者所能預期的
    尤佳之量級，遑論逕認該功效之量變係顯著提升而達無法預
    期的程度，因此，亦難謂系爭專利之發明已達成無法預期功
    效。
　⒉又如欲主張系爭專利之發明對照先前技術已揭示者所達成的
    功效更為有利(或無法預期)，必須是構成請求項之所有技術
    特徵必然能直接產生的。系爭專利說明書第7頁第17至18行
    雖提及TDF及FTC組合後具有加乘性抗病毒功效，但說明書並
    未提供藥理試驗之方法及測試數據，而原告於舉發階段所提
    TDF及FTC共調配物對HIV-1之野牛型及突變株相關數據（即
    舉發答辯理由附件7，見舉發卷第2至5頁），所試驗者主要
    為藥性物質TFV(並非其前藥TDF)與FTC之組合，尚難將其所
    示功效認定為是由系爭專利之發明的技術特徵直接產生者，
    且附件7所試驗者僅為TFV與FTC於特定濃度之單點組合物，
    而系爭專利之發明所界定者則廣含該二成分之比為50:1至1:
    50的濃度範圍，基於藥效強弱與成分濃度高低關聯之不確定
    性，尚難謂熟悉該項技術者能僅由該特定濃度之功效而確信
    前述濃度範圍皆具備所述功效，遑論因此而逕認系爭專利之
    發明確已達成無法預期之功效。
　㈨原告再主張：系爭專利產品為2019年10月前市場上唯一可用
    於PrEP之藥品且銷售額巨大，若以該藥品上市前後進行比較
    ，其市佔率之增額高達100%，而藥品無法進行廣告，且系爭
    專利藥品需經醫師處方，可見其商業上成功與行銷技巧或通
    路優勢無關云云。按判斷發明是否具商業上成功之肯定進步
    性因素，必須其成功是由該發明之技術特徵所直接導致，而
    非因其他因素如銷售技巧或廣告宣傳所造成。經查：
　⒈觀諸原告所提愛滋病長效快速新藥抵抗學名藥之新聞報導、
    愛滋神藥Truvada學名藥2021上架之新聞報導(見本院卷一第
    281至286頁)，雖提及系爭專利藥品Truvada於2018年營收近
    30億美元、為「愛滋神藥」，然上開報導並無客觀實驗數據
    (如與其他藥劑之對照試驗)可證明該商業上之成功係該藥劑
    之技術特徵直接導致的；另Truvada做為暴露前預防用藥之
    新聞報導、Infectious Disease Special Edition(IDSE)關
    於Truvada具市場獨佔地位之新聞報導、Truvada在台銷售金
    額列表、中山醫學大學附設醫院網頁資訊、衛教網站資訊、
    高雄醫學大學附設中和紀念醫院網頁資訊(見本院卷二第31
    至42頁、第195至205頁），僅可證明系爭專利產品為2019年
    前市場上唯一可用於PrEP之藥品且具有相當之銷售額，惟藥
    劑商品銷售前須先通過查驗登記、獲得上市許可等程序，與
    一般商品之自由競爭市場有所不同，而通過前述程序之關鍵
    因素包含進行耗資費時之臨床試驗等等，因此並非所有醫藥
    專利最後均有能力成為專利藥品，故原告所提證據，至多僅
    能證明系爭專利之產品為搶占市場先機或善用市場機制形成
    獨佔而獲致相當成功銷售額度之藥品，尚難逕認該成功必然
    係由系爭專利之技術特徵直接導致。
　⒉再者，證據2報導紐約分析師Thomas Shrader表示「Coviraci
    l是一種好藥，它只需要一些營銷力量」(見本院卷一第423
    頁），顯見藥品之成功亦需要市場力量、銷售技巧等其他因
    素搭配，再參酌參加人所提之「240萬瓶HIV老牌藥物免費贈
    送，吉利德打的什麼盤」新聞報導、衛生福利部疾病管制署
    107年度接受香港商吉立亞醫藥有限公司台灣分公司主動捐
    贈舒發泰膜衣錠Truvada Tablets案之辦理情形網頁資料(見
    本院卷一第483至487頁），可知系爭專利產品會以捐贈方式
    提供，而一旦服用預防性投藥，即會對該藥品產生需求而增
    加該藥品之銷售量，因此，系爭專利產品在市場上所達成之
    銷售金額，實隱含許多產業因素或行銷手法所致。此外，原
    告稱系爭專利產品在2019年10月前乃市場上唯一可用於PrEP
    之藥品，然依2019年11月環球生計月刊報導可知，系爭專利
    產品在2019年前3季之銷售額為20.45億美元，而另一個於20
    19年10月間獲美國FDA批准作為HIV暴露前預防之藥物Descov
    y則約為10.63億美元(見本院卷一第489頁)，顯見當有另同
    性質藥品出現時，其銷售額即可達系爭專利產品之近半而大
    幅搶奪系爭專利產品之市場，則系爭專利產品之前的獨佔地
    位是否確實因原告所稱專利技術直接所致，實非無疑，是原
    告主張自不可採。
　⒊原告雖又稱：系爭專利產品未含有任何非專利元件或習知元
    件，自應認為系爭專利產品之商業上成功是完全基於系爭專
    利技術特徵所致云云。然系爭專利是否具備「商業上成功」
    之肯定進步性輔助判斷因素，判斷重點應在於該成功是否係
    由系爭專利之技術特徵直接導致，此與系爭專利之產品是否
    使用習知元件或非專利元件無必然關聯性，若以原告上開判
    斷方式，將造成未含有非專利元件或習知元件但技術水平仍
    較先前技術習知者低之專利產品(即未產生技術貢獻、不具
    進步性)，卻因在市場上採取低價行銷、宣傳營銷等非技術
    因素而取得商業成功，也被認定具有肯定進步性因素，不但
    不合理且有悖於藉由專利之技術特徵直接導致的商業上成功
    而輔助判斷該專利之進步性的本質，況本件系爭專利產品包
    含了習知用於愛滋病治療之TDF、FTC等成分，亦非原告所稱
    完全未使用習知元件之情形，是原告以上開理由主張系爭專
    利具商業上成功，亦不足採。
六、綜上所述，證據2至6之組合足以證明系爭專利請求項1、3至
    6、14至16、23、26至32、37至39不具進步性，證據2至7之
    組合足以證明系爭專利請求項18至22不具進步性，是系爭專
    利上開請求項違反核准時專利法第22條第4 項之規定，故原
    處分所為「請求項1、3至6、14至16、18至23、26至32、37
    至39舉發成立，應予撤銷」之審定，並無違法，訴願決定予
    以維持，亦無違誤。原告訴請撤銷原處分上開舉發成立部分
    及訴願決定，為無理由，應予駁回。
七、本件事證已明確，兩造及參加人其餘攻擊防禦方法，均與本
    件判決結果不生影響，爰不逐一論述，併此敘明。
八、據上論結，本件原告之訴為無理由，爰依智慧財產案件審理
    法第1 條，行政訴訟法第98條第1 項前段，判決如主文。 
中　　華　　民　　國　　110 　年　　8 　　月　　31　　日
                           智慧財產第一庭
                            審判長法　官　李維心
                                  法　官　林洲富
                                  法　官　蔡如琪
以上正本證明與原本無異。
如不服本判決，應於送達後20日內，向本院提出上訴狀並表明上
訴理由，其未表明上訴理由者，應於提起上訴後20日內向本院補
提上訴理由書；如於本判決宣示後送達前提起上訴者，應於判決
送達後20日內補提上訴理由書（均須按他造人數附繕本）。上訴
時應委任律師為訴訟代理人，並提出委任書（行政訴訟法第241 
條之1 第1 項前段），但符合下列情形者，得例外不委任律師為
訴訟代理人（同條第1 項但書、第2 項）。
得不委任律師為訴訟代理人之情形 所  需  要  件 (一)符合右列情形之一者，得不委任律師為訴訟代理人　 1.上訴人或其法定代理人具備律師資格或為教育部審定合格之大學或獨立學院公法學教授、副教授者。 2.稅務行政事件，上訴人或其法定代理人具備會計師資格者。 3.專利行政事件，上訴人或其法定代理人具備專利師資格或依法得為專利代理人者。 (二)非律師具有右列情形之一，經最高行政法院認為適當者，亦得為上訴審訴訟代理人 1.上訴人之配偶、三親等內之血親、二親等內之姻親具備律師資格者。 2.稅務行政事件，具備會計師資格者。 3.專利行政事件，具備專利師資格或依法得為專利代理人者。 4.上訴人為公法人、中央或地方機關、公法上之非法人團體時，其所屬專任人員辦理法制、法務、訴願業務或與訴訟事件相關業務者。 是否符合(一)、(二)之情形，而得為強制律師代理之例外，上訴人應於提起上訴或委任時釋明之，並提出(二)所示關係之釋明文書影本及委任書。  
中　　華　　民　　國　 110　　年　　9 　　月　　10　　日
　　　　　　　　　　　　　　      書記官　邱于婷